ACORDAO-COMPLETO-2543635

ACÓRDÃO 1765/2022 ATA 30/2022 - PLENÁRIO

VISTOS, relatados e discutidos estes autos de representação autuada pela SeinfraElétrica, em atendimento ao Acórdão 2196/2018-TCU-Plenário, com vistas a realizar o controle punitivo das condutas de servidores e autoridades lotados nos órgãos responsáveis pelo licenciamento ambiental da Linha de Transmissão Rio Branco - Feijó - Cruzeiro do Sul e subestações associadas, no Estado do Acre,
ACORDAM os Ministros do Tribunal de Contas da União, reunidos em sessão do Plenário, ante as razões expostas pelo relator, em: 
9.1. conhecer da representação, com fulcro nos arts. 235 e 237, inciso VI do Regimento Interno do TCU, para, no mérito, considerá-la procedente;
9.2. rejeitar as razões de justificativa do Sr. Júlio Cesar Gomes Pinho, dispensando, no entanto, a aplicação da multa prevista no art. 58, inciso II, da Lei 8.443/1992, ao responsável;
9.3. determinar à Fundação Nacional do Índio que:
9.3.1. com fundamento no art. 7º, inciso III, da Resolução-TCU 315/2020, ao fim do processo aberto junto à Corregedoria da Funai (08620.007802/2020-15) , autuado para averiguação e apuração das responsabilidades acerca do atraso na obtenção de licenciamento ambiental na LT Feijó-Cruzeiro do Sul, informe os resultados obtidos a este Tribunal;
9.3.2. por ocasião da elaboração do próximo relatório de gestão anual, informe sobre todos os processos de licenciamento ambiental de linhas de transmissão que estejam pendentes de adoção de providências solicitadas pela Funai ou cuja adoção esteja a cargo dessa Fundação, relacionando as medidas adotadas para a resolução tempestiva das pendências identificadas;
9.4. autorizar a Coinfra a realizar ações de controle com vistas a identificar atrasos injustificados ou exigências de condicionantes sem amparo legal por parte dos órgãos licenciadores nos empreendimentos sujeitos a licenciamento ambiental, sugerindo-se a inclusão de questão de auditoria específica no âmbito das fiscalizações do Fiscobras;
9.5. determinar à SeinfraElétrica a abertura de processo apartado para acompanhar as medidas adotadas com vistas à implantação da linha de transmissão Rio Branco - Feijó - Cruzeiro do Sul, no estado do Acre, deixando desde já a unidade técnica autorizada a empreender as ações de controle que entender necessárias perante o Ministério de Minas e Energia, Aneel, Ibama e Funai, solicitando à mencionada unidade técnica a máxima celeridade na instrução do aludido processo;
9.6. dar ciência desta deliberação ao responsável e aos órgãos e entidades elencados no subitem acima.

Representação autuada com vistas a realizar o controle punitivo das condutas de servidores e autoridades lotados nos órgãos responsáveis pelo licenciamento ambiental da Linha de Transmissão Rio Branco - Feijó - Cruzeiro do Sul e subestações associadas, no Estado do Acre. Análise das razões de justificativa.

Centrais Elétricas do Norte do Brasil S.a.; Fundação Nacional do Índio.

3. Interessados/Responsáveis:
3.1. Responsável: Júlio Cesar Gomes Pinho (XXX.034.323-XX)..

13.1. Ministros presentes: Bruno Dantas (na Presidência), Benjamin Zymler (Relator), Vital do Rêgo, Jorge Oliveira e Antonio Anastasia.
13.2. Ministros-Substitutos convocados: Marcos Bemquerer Costa e André Luís de Carvalho.
13.3. Ministro-Substituto presente: Weder de Oliveira.

BENJAMIN ZYMLER

Adoto como relatório a instrução inserta à peça 40, a qual contou com a anuência do corpo diretivo da Secretaria de Fiscalização de Infraestrutura de Energia Elétrica (peças 40 e 41) :
"I - INTRODUÇÃO
	Trata-se de representação autuada em decorrência do Acórdão 2196/2018-TCU-Plenário, da relatoria do Min. Benjamin Zymler (peça 1) , proferida nos autos do TC Processo 012.820/2018-0 (Fiscobras 2018) em 19/9/2018:
9.1. com fundamento no art. 36 da Resolução-TCU 259/2014, apensar em definitivo o presente processo aos autos do TC Processo 015.136/2018-3;
9.2. determinar a constituição de processo apartado, a partir da extração de cópias das peças destes autos e do TC Processo 013.633/2016-3, com vistas a realizar o controle punitivo das condutas de servidores e autoridades lotados nos órgãos responsáveis pelo licenciamento ambiental do empreendimento, ficando a unidade técnica autorizada a realizar as diligências e inspeções que entender necessárias ao saneamento da matéria;
Conforme se verifica do item "9.2" do decisum, o objetivo fundamental da autuação destes autos (TC Processo 034.259/2018-0) é realizar o controle punitivo, mediante aplicação das sanções previstas na Lei 8.443/1992 (LOTCU) e no Regimento Interno (RI/TCU) , em razão das condutas de servidores e autoridades lotados nos órgãos responsáveis pelo licenciamento ambiental do empreendimento, que consiste na implantação da Linha de Transmissão (LT) Rio Branco - Feijó - Cruzeiro do Sul e Subestações (SE) associadas, todos no Acre, que se daria mediante Termo de Ajustamento de Conduta (TAC) .
Portanto, os presentes autos visam apurar os responsáveis pelo atraso na emissão do licenciamento ambiental, prejudicando diretamente a execução do empreendimento.
O Acórdão 2196/2018-TCU-Plenário determina, ainda, a extração de peças do TC Processo 013.633/2016-3 (Fiscobras 2016) e do TC Processo 012.820/2018-0 (Fiscobras 2018) para subsidiar a constituição dos presentes autos.
II - HISTÓRICO
A instrução anterior (peça 24, p. 19) consignou que, na responsabilização pelos atrasos no licenciamento (peça 17, p. 40-41) , segundo a Teoria da Causalidade Adequada, a causa principal está associada à ação da Funai em condicionar o licenciamento ambiental do trecho da Linha de Transmissão entre os municípios de Feijó e Cruzeiro do Sul, no Acre, à adoção de alternativa locacional que não interceptasse terras indígenas, desconsiderando assim o disposto no art. 231, §6º da Constituição Federal de 1988, bem como o art. 4º, inciso I, da Resolução-Conama 237/1997 e, ainda, o art. 2º, inciso I, da Instrução Normativa Funai 4/2012.
Assim, entendeu-se que a causa mais propícia à produção do resultado "atraso no licenciamento do empreendimento em apreço" foi o próprio condicionamento da licença ao desvio da terra indígena, decisão adotada pela Funai, tanto que, após a extinção do contrato de concessão celebrado pela Eletronorte, o MME teve que relicitar o empreendimento em 2019 (Leilão 2/2019-Aneel, Lote 11) e solicitou à Empresa de Pesquisa Energética (EPE) a realização de estudos que trouxessem alternativas de desvio da terra indígena (peça 23, p. 60) , conforme mostra a Figura 1 abaixo. Nesse sentido, as demais causas apontadas podem ser consideradas acessórias.
Figura 1 - Desvio de alternativas de desvio da terra indígena

Fonte: Estudo EPE (peça 23, p. 60) .
Estando os autos no Gabinete do Relator, foram determinadas (peça 27) , a audiência do Sr. Júlio César Gomes Pinho (CPF XXX.034.323-XX) , ex-Diretor da Diretoria de Promoção ao Desenvolvimento Sustentável da Funai, e a realização de oitiva da Funai para que a atual gestão da entidade apresentasse os devidos esclarecimentos sobre o atraso no licenciamento da linha da Linha de Transmissão Rio Branco - Feijó - Cruzeiro do Sul (processo Funai 08620.000804/2014-27) , bem como por condicionar de forma supostamente indevida o prosseguimento do deslinde do licenciamento ambiental da LT Feijó - Cruzeiro do Sul à adoção de alternativas locacionais que não interceptem terras indígenas, conforme o Ofício 448/2015/DPDS/FUNAI-MJ, de 20/4/2015.
Realizadas a audiência do Sr. Júlio César Gomes Pinho (peça 31) e a oitiva da Funai (peça 29) , as razões de justificativas (peças 36 e 37) e a manifestação (peças 32 a 34) trazidas aos autos serão analisadas nos itens a seguir.
III - EXAME TÉCNICO
III.1 - Manifestação apresentada pela Funai (peças 32 a 34) 
Preliminarmente, a Funai descreve (peça 33, p. 1) o conteúdo do Ofício 448/2015-DPDS, que condicionou o prosseguimento do deslinde do licenciamento ambiental da LT Feijó - Cruzeiro do Sul à adoção de alternativas locacionais que não interceptem terras indígenas:
Tendo em vista que, em consonância com o Art 231 da Constituição Federal, as terras tradicionalmente ocupadas pelos índios destinam-se a sua posse permanente, cabendo-lhes o usufruto exclusivo das riquezas do solo, dos rios e dos lagos nelas existentes, ressalvamos que para a continuidade do processo se faz necessário à adoção de alternativas locacionais que não interceptem terras indígenas. (grifo nosso) 
No caso de adoção de traçado não incidente em terra indígena, localizando-se, contudo, dentro dos limites de influência estabelecidos no Anexo I da Portaria Interministerial nº 60, de 24 de março de 2015, informamos que deverão ser adotados procedimentos específicos.
A Funai informa que este ofício traz um "entendimento equivocado no que tange às limitações previstas para atuação da Funai", consistente na interpretação de que pelo fato das terras indígenas serem de posse permanente dos indígenas, haveria uma vedação legal para a implantação do empreendimento denominado Linha de Transmissão Rio Branco - Feijó.
Ainda, alega que além do empreendimento em questão ser de utilidade pública, não existe vedação legal para empreendimentos no interior de terras indígenas, a não ser de mineração e geração de energia, que ainda não foram devidamente regulamentados.
A Funai alega, também, que chegou a elaborar nova minuta de ofício dentro do processo administrativo 08620.000804/2014-27 para alterar o texto, desta vez determinando o impedimento e a não emissão, naquele momento, de Termo de Referência (TR) para elaboração do Componente Indígena (peça 33, p. 2) :
Contudo, sequencialmente no processo, consta despacho 202/2015, envio de nova minuta de ofício, para que houvesse a alteração do texto, determinando o impedimento e a não emissão, naquele momento, de Termo de Referência para elaboração do Componente Indígena.
Lembra também que, apesar do entendimento equivocado da Funai quanto à vedação de empreendimentos em terras indígenas, o edital de leilão trazia a previsão de solicitação de desvio do traçado da terra indígena (peça 33, p. 2) :
A Contratada deverá considerar no seu planejamento e orçamento que, no trecho de desvio da Terra Indígena Campinas Katukina, com extensão aproximada de 82 km (entre os vértices VB-25 e VB-31) , as torres da LT deverão ser alteadas, de maneira a preservar ao máximo a vegetação nessa região. Nesse trecho deve ser considerada a aplicação apenas de estruturas do tipo autoportante, com alturas especiais para passagem sobre o dossel da mata (leilão 07/2012) . (grifo nosso) 
Outro ponto destacado pela Funai refere-se ao fato de que não restou evidente que o processo em questão era de relevante interesse público, o que pode ter gerado dúvidas em relação à possibilidade de a Funai conduzir o licenciamento ambiental.
Segundo a Funai, face à sua morosidade em atender o ofício do Instituto do Meio Ambiente do Acre (Imac) , o processo poderia ter seguido seu rito, conforme previsão da Portaria Interministerial 60/2015, considerando o Termo emitido pelo Imac como definitivo (peça 33, p. 2) :
Ademais, a autoridade licenciadora poderia ter se manifestado quanto a impossibilidade da Funai se manifestar de forma tão intempestiva, o que só ocorreu no ano de 2016. Conforme determinado na Portaria Interministerial 060/2015, que serve como parâmetro para atuação dos intervenientes, em caso de não emissão de manifestação da Funai o processo poderia ter seguido, considerando o Termo emitido pelo Imac como definitivo. Contudo, após tal manifestação do IMAC, sobre a impossibilidade de se ter alternativas locacionais, houve a emissão do Termo de Referência e o processo seguiu seu curso.
A Funai assevera que os processos de licenciamento ambiental que possuem a necessidade de realização de Componente Indígena são mais morosos, quadro que se agrava pelo fato de o Brasil ser signatário da OIT 169, o que faz com que seja necessário, no rito de licenciamento, obedecer também aos normativos da OIT.
Por fim, a Funai informa que, devido à constatação do atraso nos procedimentos de licenciamento ambiental constatados nos Fiscobras 2016 e 2018, está apurando internamente a responsabilização pelos danos econômicos, sociais e ambientais provocados pela morosidade (peça 33, p. 2) :
Contudo, considerando que o relatório do TCU constata por meio dos Fiscobras/2016 e Fiscobras/2018, que houve atraso na obtenção de licenciamento ambiental na LT Feijó-Cruzeiro do Sul, o que provocou elevados prejuízos econômicos, sociais e ambientais para a execução do empreendimento, e que ensejam a aplicação do controle punitivo aos responsáveis, precipuamente servidores da Funai, que deverão ser identificados pela unidade técnica, informo que foi aberto processo junto à Corregedoria da Funai (08620.007802/2020-15) para averiguação e apuração de responsabilidade.
III.1.1 - Análise da Unidade Técnica
A Funai faz um relato sobre a morosidade nos processos de licenciamento ambiental que possuem Componente Indígena, bem apresenta dúvida sobre a classificação do empreendimento como "de relevante interesse público".
A própria Funai reconhece, em sua manifestação, que há um "entendimento equivocado no que tange às limitações previstas para atuação da Funai" no Ofício 448/2015-DPDS, que condicionou o prosseguimento do deslinde do licenciamento ambiental da LT Feijó - Cruzeiro do Sul à adoção de alternativas locacionais que não interceptem terras indígenas
Assim, não há vedação legal para a implantação do empreendimento pelo fato das terras serem indígenas, haja vista os serviços serem de utilidade pública, o que vem ao encontro do fundamento legal (art. 231, § 6º da CF/1988) levantado pelo TCU para sustentar a ilegalidade do condicionamento imposto à época pela Funai, consistente na adoção de alternativas locacionais que não interceptem terras indígenas.
Segundo o art. 231, § 6º, da CF/1988
Art. 231. São reconhecidos aos índios sua organização social, costumes, línguas, crenças e tradições, e os direitos originários sobre as terras que tradicionalmente ocupam, competindo à União demarcá-las, proteger e fazer respeitar todos os seus bens.
 (...) 
§ 6º São nulos e extintos, não produzindo efeitos jurídicos, os atos que tenham por objeto a ocupação, o domínio e a posse das terras a que se refere este artigo, ou a exploração das riquezas naturais do solo, dos rios e dos lagos nelas existentes, ressalvado relevante interesse público da União, segundo o que dispuser lei complementar, não gerando a nulidade e a extinção direito a indenização ou a ações contra a União, salvo, na forma da lei, quanto às benfeitorias derivadas da ocupação de boa fé.
A Funai alega que, além do empreendimento em questão ser de utilidade pública, não existe vedação legal para empreendimentos no interior de terras indígenas, a não ser de mineração e geração de energia, que ainda não foram devidamente regulamentados.
Assim, segundo a própria Funai, não há vedação legal para empreendimentos relativos à transmissão de energia, corroborando mais uma vez com o posicionamento defendido pelo TCU, que considerou ilegal a exigência de apresentação de alternativas locacionais para prosseguimento do licenciamento.
Em que pese o atual entendimento da Funai estar em consonância com o do TCU (Acórdão 2196/2018-TCU-Plenário, Rel. Min. Benjamin Zymler) , a demora na emissão do termo de referência para elaboração do componente indígena teve origem no Ofício 448/2015-DPDS, o qual demonstrou entendimento adverso do apresentado nas presentes razões de justificativa. Assim, considerando que a Funai reconheceu que houve um equívoco na interpretação do Ofício 448/2015-DPDS e que está em andamento uma apuração no âmbito de sua corregedoria acerca das responsabilidades internas sobre o caso, cabe acolher as razões apresentadas e determinar à Funai que, ao fim do processo aberto junto à Corregedoria da Funai (08620.007802/2020-15) para averiguação e apuração de responsabilidade, informe os resultados obtidos a este Tribunal.
III.2 - Das razões de justificativa apresentadas pelo Sr. Júlio César Gomes Pinho (peças 36 e 37) 
Segundo o responsável, que era Diretor da Diretoria de Promoção ao Desenvolvimento Sustentável da Funai à época dos fatos, o Relatório R3 - Caracterização e Análise Socioambiental do empreendimento Linha de Transmissão 230 kV Rio Branco/Feijó/Cruzeiro do Sul e Subestações Associadas, de 25/4/2012, apresentou as características socioambientais do corredor de estudo selecionado, bem como os aspectos relevantes da diretriz básica da Linha de Transmissão.
O relatório apresentou, também, algumas recomendações de procedimentos e ações que visam à prevenção e à redução dos impactos socioambientais provocados pela construção de empreendimentos lineares, como a criação de acessos e fragmentação da vegetação e a implantação de um traçado que fosse, preferencialmente, paralelo às LT's existentes, diminuindo assim, os impactos nas terras indígenas da região afetada.
Assim, o responsável alega que a solicitação da Funai e da Diretoria em suas respostas, requerendo alternativas locacionais, nada mais é do que "o reflexo do que foi exposto no processo e o que a lei exige nesses casos".
O responsável informa, ainda, que o Ministério Público Federal estava ciente da exigência de adoção da alternativa locacional (peça 36, p. 9) :
Não menos importante é citar as palavras do Representante do Ministério Público Federal, no exercício de suas atribuições constitucionais e legais, que foi encaminhada a FUNAI SEDE, pela Coordenação Juruá por meio do Memo Nº 174/2015/GAB/FUN AL/CR. contendo a Recomendação n. 15/2015 do Ministério Público Federal referente ao Inquérito Civil n. 1.10.001.000045/2014-86, onde o MPF destaca claramente entre as suas considerações que "a FUNAI encaminhou manifestação ao órgão licenciador informando da necessidade de adoção da alternativa locacional (cf. ofício n. 274/2015/DPDS/FUNAI-M], às fls. 72 deste inquérito civil) ;"
Prossegue o responsável afirmando que todos os atores envolvidos no processo, incluindo o Imac, tinham ciência da necessidade de apresentar alternativas locacionais que não interceptassem terras indígenas em atendimento ao que rege o ordenamento jurídico.
O responsável lembra (peça 36, p. 9) que em 31/5/2016 o Imac informou à Funai que o traçado com menor impacto ambiental é o que segue paralelo à rodovia BR 364 (peça 16, p. 1) , ratificando o traçado definido no contrato 4400000372. Ainda de acordo com o responsável, essa resposta do Imac deu-se mais de 01 (um) ano da data em que foi enviado o Ofício 448/2015/DPDS/FUNAI-MJ, de 20/4/2015, em que a Funai solicita que o órgão licenciador do empreendimento verifique, junto ao empreendedor, a possibilidade de alternativas locacionais.
Prosseguindo, o responsável afirma ainda que, tão logo recebeu essa informação do Imac, a Funai emitiu o Termo de Referência e encaminhou ao Imac mediante o Ofício 723/2016/DPDS/FUNAI-MJ, de 27/7/2016.
O responsável alega que a Funai solicitou e reiterou a todos os envolvidos, inclusive ao Imac, a necessidade de apresentação de alternativas locacionais para o prosseguimento do licenciamento, em obediência aos princípios da legalidade, moralidade e boa-fé.
Por fim, informa que a exigência de apresentação de alternativas locacionais estava amparada legalmente na Portaria Interministerial 419, de 26/10/2011, em tópico específico do Anexo III-B, que regulamenta a atuação dos órgãos e entidades da Administração Pública Federal envolvidos no licenciamento ambiental, de que trata o art. 14 da Lei 11.516/2007:
ANEXO III-B
TERMO DE REFERÊNCIA
FUNDAÇÃO NACIONAL DO ÍNDIO - FUNAI
COMPONENTE: TERRAS INDÍGENAS
 (...) 
3. ROTEIRO TÓPICO-METODOLÓGICO
 (...) 
IX. Alternativas Locacionais
a) Contemplar alternativas técnicas e locacionais sob a ótica do componente indígena, analisando qual traçado seria mais adequado à integridade das terras e culturas indígenas afetadas;
b) Avaliar as possibilidades de desvio e traçado nos trechos que interceptam cabeceiras de corpos hídricos de relevância para os povos indígenas e/ou afastamento das Terras Indígenas.
III.2.1 - Análise da Unidade Técnica
Preliminarmente, vale lembrar que a responsabilização do Sr. Júlio César Gomes Pinho se deu pelo fato de condicionar o licenciamento ambiental do trecho da Linha de Transmissão entre os municípios de Feijó e Cruzeiro do Sul, no estado Acre, à adoção de alternativa locacional que não atravessasse Terras Indígenas.
Cabe rememorar que a responsabilização pelos atrasos na implementação do empreendimento havia sido, inicialmente, dividida entre os seguintes responsáveis, conforme consta do TC-Processo 013.633/2016-3, Fiscobras 2016, (peça 17, p. 40-41) :
a) Consórcio Mavi/Engeglobal por:
a.1) inexecução dos estudos afetos ao componente indígena da LT Feijó - Cruzeiro do Sul, tendo em vista não terem sido apresentados ao longo da execução do contrato 440000372, em inobservância ao disposto no art. 5º, §2º, c/c o modelo presente no Anexo III-B, ambos da Portaria Interministerial-MMA/MJ/MINC/MS 419/2011;
a.2) deixar de adotar providências com vistas ao andamento do processo de licenciamento ambiental LP-88/2014, a partir de 24/3/2015, até a rescisão do contrato, em 19/1/2016.
b) Imac por:
b.1) ter comunicado a Funai apenas em 21/8/2014, mediante o Ofício 768/PRESI, tanto a delegação de competência para o licenciamento, empreendida pelo Acordo de Cooperação Técnica 11/2014, de 11/7/2014, quanto a existência do processo de licenciamento LP-60/2014;
b.2) deixar de comunicar à Funai, até a fase de execução do Fiscobras 2016, o encerramento do processo administrativo LP-60/2014, que objetivava a LP para todo o empreendimento, e esclarecido, em consequência, que outros dois processos haviam sido instaurados, LP-73/2014 para a LT Rio Branco I - Feijó e subestações, e LP-88/2014 para a LT Feijó - Cruzeiro do Sul, a fim de complementar às informações encaminhadas pelo Ofício 768/PRESI;
b.3) deixar de solicitar o TR específico à Funai, mesmo quando provocado reiteradamente pela Novo Norte Ambiental, mediante os Ofícios 77/2014, de 4/9/2014, e 83/2014, de 16/10/2014, chegando mesmo a se opor, mediante o Ofício 18/2015/DLIS/DGT/IMAC, de 13/1/2015, com inobservância do art. 5º, inciso I, da Portaria InterministerialMMA/MJ/MINC/MS 419/2011, bem como das orientações oferecidas pela Funai, mediante a reunião do dia 22/8/2014.
c) Funai por:
c.1) deixar de responder o Ofício 86/2015/PRES/IMAC, de 6/2/2015, reiterado pelo Ofício 170/2015/PRES/IMAC, de 6/4/2015, a fim de esclarecer ao Imac que restava ausente a apresentação das alternativas locacionais que não interceptem terras indígenas, necessário à emissão do pleiteado Termo de Referência específico, infringindo o art. 19, inciso II, do Decreto 9.10/2017 (Estatuto da Funai) ; e
c.2) condicionar, mediante o Ofício 448/2015/DPDS/FUNAI-MJ, de 20/4/2015, o prosseguimento do deslinde do licenciamento ambiental da LT Feijó - Cruzeiro do Sul à adoção de alternativas locacionais que não interceptem terras indígenas, em afronta art. 231, §6º, da CF/1988, c/c o art. 4º, inciso I, da Resolução-Conama 237/1997, e ainda o art. 2º, inciso I, da Instrução Normativa - Funai 4/2012.
A instrução anterior (peça 24) , na identificação dos responsáveis pelos atrasos no licenciamento (peça 17, p. 40-41) , utilizou-se da Teoria da Causalidade Adequada, na qual quanto maior a probabilidade que uma causa se apresente para gerar um dano, mais adequada é a sua relação com o dano.
Essa teoria pode ser observada em alguns trechos do voto condutor do Acórdão 362/2015-TCU-Plenário, relatado pelo Ministro Substituto Marcos Bemquerer:
92. São muitas as teorias que buscam explicar a questão da causalidade. Colhe-se da doutrina, da jurisprudência do Superior Tribunal de Justiça - STJ e dos entendimentos do TCU que as teses mais aceitas são as que integram a Teoria da Causalidade Adequada e a Teoria do Dano Direto e Imediato.
 (...) 
94. Acerca da Teoria da Causalidade Adequada, a mesma autora esclarece que 'quanto maior é a probabilidade com que determinada causa se apresente para gerar um dano, tanto mais adequada é em relação a esse dano. Assim, diante de uma pluralidade de concausas, indaga-se qual delas, em tese, poderia ser considerada apta a causar o resultado.' (Op. Cit. pp. 39) . Em linha semelhante, Sergio Cavalieri Filho afirma que causa, para a Teoria da Causalidade Adequada, 'é o antecedente não só necessário, mas, também, o adequado à produção do resultado. Logo, se várias condições concorreram para determinado resultado, nem todas serão causas, mas somente aquela que for mais adequada à produção do evento.' (Programa de responsabilidade civil. Atlas, São Paulo, 2010, p. 49-50) .
 (...) 
96. Em processos desta Corte, houve a adoção da Teoria da Causalidade Adequada e da Teoria do Dano Direto e Imediato para definir o liame de causalidade entre a responsabilidade e o dano causado ao erário. Cito, entre outros precedentes, os Acórdão 4964/2009-TCU-Segunda Câmara e 6.062/2012 - 1ª Câmara.
Nota-se que a causa principal está associada à ação da Funai em condicionar o licenciamento ambiental do trecho da Linha de Transmissão entre os municípios de Feijó e Cruzeiro do Sul, no Acre, à adoção de alternativa locacional que não interceptasse terras indígenas, desconsiderando assim o disposto no art. 231, §6º da Constituição Federal de 1988, bem como o art. 4º, inciso I, da Resolução-Conama 237/1997 e, ainda, o art. 2º, inciso I, da Instrução Normativa Funai 4/2012.
Nesse sentido, entendeu-se que a causa mais propícia à produção do resultado "atraso no licenciamento do empreendimento em apreço" foi o próprio condicionamento da licença ao desvio da terra indígena, decisão adotada pela Funai, sendo que as demais causas apontadas foram consideradas acessórias.
Assim, considerando que o referido impedimento partiu de decisão da Diretoria de Promoção ao Desenvolvimento Sustentável (DPDS) da Funai, mediante emissão do Ofício 448/2015/DPDS/FUNAI-MJ, de 20/4/2015 (peça 21, p. 208) , (processo Funai 08620.000804/2014-27) , foi feita a audiência do Sr. Júlio César Gomes Pinho, à época Diretor da DPDS, para que apresentasse suas razões de justificativa acerca do atraso no licenciamento ambiental da Linha de Transmissão Rio Branco - Feijó - Cruzeiro do Sul.
Em suas justificativas, o responsável faz um longo histórico sobre os acontecimentos envolvendo o empreendimento localizado no estado do Acre, que inclui a construção de linhas de transmissão e subestações no trecho Rio Branco - Feijó - Cruzeiro do Sul.
O responsável alega que a exigência de alternativas locacionais tem previsão legal, era de conhecimento do Ministério Público Federal e que todos os atores envolvidos no processo, incluindo o Imac, tinham ciência da necessidade de apresentar alternativas locacionais que não interceptassem terras indígenas.
Alega, ainda que, em 31/05/2016, o Imac informou à Funai que o traçado com menor impacto ambiental é o que segue paralelo à rodovia BR 364 com atraso de mais de um ano da data que foi enviado o ofício 448/2015/DPDS/FUNAI-MJ, de 20/4/2015, em que a Funai solicita que o órgão licenciador do empreendimento verifique, junto ao empreendedor, a possibilidade de alternativas locacionais. Esse fato, à luz da Teoria da Causalidade Adequada torna-se acessória em relação ao condicionamento imposto pela Funai.
Quanto à principal alegação do responsável, de que a exigência de apresentação de alternativas locacionais tem amparo legal, a Portaria Interministerial 419, de 26/10/2011, prevê, em seu Anexo III-B, item 3 (Roteiro Tópico-Metodológico) :
3. ROTEIRO TÓPICO-METODOLÓGICO
 (...) 
IX. Alternativas Locacionais
a) Contemplar alternativas técnicas e locacionais sob a ótica do componente indígena, analisando qual traçado seria mais adequado à integridade das terras e culturas indígenas afetadas;
b) Avaliar as possibilidades de desvio e traçado nos trechos que interceptam cabeceiras de corpos hídricos de relevância para os povos indígenas e/ou afastamento das Terras Indígenas.
Não há, no presente caso, que trata de construção de linhas de transmissão, que se falar em verificar qual seria o traçado mais adequado à integridade das terras, pois o empreendimento refere-se a construções em aéreas que não causariam qualquer tipo de impacto nas terras indígenas. Nenhuma área de cultivo ou caça indígena seria afetada, bem como não haveria perda de área útil por conta de alagamento (comum em construção de usinas) ou construção de estrada ou qualquer outro empreendimento imobiliário.
As linhas de transmissão de energia elétrica têm como característica principal a sua grande extensão linear, ligando o ponto onde ocorre a geração da energia até o ponto onde ocorre o consumo. Via de regra o início e o fim das linhas de transmissão possuem estruturas denominadas subestações elétricas, que são instalações com o objetivo de permitir a transmissão e distribuição da energia elétrica, além de proteção e controle da rede.
O impacto gerado pela instalação das linhas de transmissão pode ser dividido em duas categorias: de ordem social e econômica; e de ordem ambiental.
Os impactos de ordem social e econômica são aqueles que resultam no impacto direto em estruturas residenciais, comerciais ou industriais, ou ainda áreas rurais onde se desenvolvam atividades agropecuárias e que incorram em desapropriação e remoção das estruturas e seus ocupantes ou impossibilidade de continuidade da atividade ali desenvolvida, que não se aplica ao presente trecho do empreendimento.
O impacto de ordem ambiental é aquele que resulta em supressão da vegetação, impacto em formações rochosas ou naturais de qualquer ordem, cursos d´água e fauna que habita o local de instalação da linha ou das subestações, já que no presente caso a supressão da vegetação já havia sido autorizada.
Ademais, conforme já dito acima, o traçado original/planejado/contratado era junto a um empreendimento (BR 364) que já contava, quando de sua construção, com o aval de órgãos ambientais e indígenas, consistindo, assim, em aval implícito da Administração para a construção das linhas de transmissão.
Cabe lembrar, ainda, que o relatório do Fiscobras 2016 (TC Processo 013.633/2016-3) informava (peça 17, p. 35) que o traçado definido no contrato 4400000372, de 27/2/2014, era o que margeava a rodovia BR 364:
218. Em decorrência, e considerando ainda a significativa redução de custos e impactos ambientais, a solução de traçado adotada pela Eletronorte atravessa a Terra Indígena Campinas/Katukina margeando a rodovia BR 364, em uma extensão aproximada de 17 km, sendo nesse sentido celebrado tanto o pré-contrato quanto o contrato 4400000372 com o Consórcio Mavi/Engeglobal, no valor de R$ 355 milhões.
Durante o processo de tentativa de obtenção da licença ambienteal, a Eletronorte informou no comunicado EEM 429/2014 (peça 11, p. 18-50) , de 15/6/2014, enviado à Funai porque foi escolhido no contrato o trecho que margeia a rodovia BR 364 para a LT Feijó - Cruzeiro do Sul. Portanto, não merece prosperar o argumento de que a Funai só ficou sabendo do traçado com menor impacto ambiental um ano após a emissão do Ofício 448/2015/DPDS/FUNAI-MJ, de 20/4/2015.
Assim, as razões de justificativa trazidas pelo responsável devem ser rejeitadas, aplicando-se-lhe a multa prevista no art. 58, inciso II, da Lei 8.443/1992, mantendo-se a sua responsabilização pelo atraso no licenciamento ambiental, cuja causa principal está associada à ação da Funai em condicionar o licenciamento ambiental do trecho da Linha de Transmissão entre os municípios de Feijó e Cruzeiro do Sul, no Acre, à adoção de alternativa locacional que não interceptasse terras indígenas, desconsiderando assim o disposto no art. 231, §6º da Constituição Federal de 1988, bem como o art. 4º, inciso I, da Resolução-Conama 237/1997 e, ainda, o art. 2º, inciso I, da Instrução Normativa Funai 1/2012.
Conforme a manifestação da Funai, além do empreendimento em questão ser de utilidade pública, não existe vedação legal para empreendimentos no interior de terras indígenas, a não ser de mineração e geração de energia, não havendo, assim, vedação legal para empreendimentos relativos a transmissão de energia, ratificando o posicionamento defendido pelo TCU na audiência do Sr. Júlio César Gomes Pinho, que considerou ilegal condicionar o licenciamento ambiental do trecho da Linha de Transmissão entre os municípios de Feijó e Cruzeiro do Sul, no estado Acre, à adoção de alternativa locacional que não atravessasse Terras Indígenas.
IV - CONCLUSÃO
Tendo sido identificado como responsável pelo atraso na obtenção da licença ambiental (Apêndice A) no empreendimento que tinha por objetivo a construção de linhas de transmissão e respectivas subestações no trecho Rio Branco - Feijó - Cruzeiro do Sul no estado do Acre, o Sr. Júlio César Gomes Pinho (CPF XXX.034.323-XX) , então Diretor da Diretoria de Promoção ao Desenvolvimento Sustentável da Funai, foi chamado em audiência para apresentar as respectivas razões de justificativa.
As razões de justificativas foram analisadas por esta Unidade Técnica e propõe-se rejeitá-las, haja vista que o ato de condicionar o prosseguimento do deslinde do licenciamento ambiental da LT Feijó - Cruzeiro do Sul à adoção de alternativas locacionais que não interceptem terras indígenas foi considerado ilegal, em afronta art. 231, §6º, da CF/1988, c/c o art. 4º, inciso I, da Resolução-Conama 237/1997, e ainda o art. 2º, inciso I, da Instrução Normativa - Funai 1/2012, sendo proposta a aplicação de multa.
Relativamente à manifestação enviada pela Funai, em resposta à oitiva promovida por este Tribunal, verificou-se que a própria Funai corrobora com o posicionamento manifestado na presente instrução, de que o condicionamento do licenciamento à adoção de alternativas locacionais de forma equivocada à época, quando da análise das justificativas decorrente da audiência do Sr. Júlio César Gomes Pinho.
Acolhe-se, portanto, a manifestação da Funai, trazida em sede de oitiva, tendo em vista que houve o reconhecimento do equívoco no Ofício 448/2015-DPDS e que o a própria Fundação está apurando as responsabilidades no âmbito de sua corregedoria. Contudo, a fim de acompanhar o deslinde desse procedimento, cabe determinar à Funai que, ao fim do processo aberto junto à Corregedoria da Funai (08620.007802/2020-15) para averiguação e apuração de responsabilidade, informe os resultados obtidos a este Tribunal.
V - PROPOSTA DE ENCAMINHAMENTO
Ante o exposto, submetem-se os autos à consideração superior, propondo:
a) conhecer da presente representação, satisfeitos os requisitos de admissibilidade previstos nos arts. 235 e 237, inciso VI, do Regimento Interno deste Tribunal, c/c o art. 103, § 1º, da Resolução - TCU 259/2014, para, no mérito, considerá-la procedente;
b) rejeitar as razões de justificativa apresentadas pelo Sr. Júlio César Gomes Pinho (CPF XXX.034.323-XX) ;
c) aplicar ao Sr. Júlio César Gomes Pinho (CPF XXX.034.323-XX) , então Diretor da Diretoria de Promoção ao Desenvolvimento Sustentável da Funai, a multa prevista no art. 58, II, da Lei 8.443/1992, fixando-lhe o prazo de 15 (quinze) dias, a contar da notificação, para que comprove, perante o Tribunal (art. 214, inciso III, alínea "a", do Regimento Interno/TCU) , o recolhimento da dívida aos cofres da Funai, atualizada monetariamente desde a data do acórdão que vier a ser proferido até a data do efetivo recolhimento, se for paga após o vencimento, na forma da legislação em vigor;
d) autorizar, desde logo, nos termos do art. 28, inciso II, da Lei 8.443/1992, a cobrança judicial da dívida caso não atendida a notificação;
e) determinar, com fundamento no art. 7º, inciso III, da Resolução-TCU 315/2020, à Funai que, ao fim do processo aberto junto à Corregedoria da Funai (08620.007802/2020-15) , autuado para averiguação e apuração das responsabilidades acerca do atraso na obtenção de licenciamento ambiental na LT Feijó-Cruzeiro do Sul, informe os resultados obtidos a este Tribunal;
f) encaminhar cópia do acórdão que vier a ser proferido ao representante e à Funai, destacando que o relatório e o voto que fundamentam a deliberação ora encaminhada podem ser acessados por meio do endereço eletrônico www.tcu.gov.br/acordaos e que, caso tenham interesse, o Tribunal pode encaminhar-lhes cópia desses documentos sem quaisquer custos para V. Sas.;
g) arquivar o presente processo, com fundamento no art. 169, inciso III, do Regimento Interno do Tribunal."
	É o Relatório.

não há

Não atuou.

REPRESENTAÇÃO. IMPLANTAÇÃO DA LINHA DE TRANSMISSÃO RIO BRANCO - FEIJÓ - CRUZEIRO DO SUL E SUBESTAÇÕES ASSOCIADAS, NO ESTADO DO ACRE. ATRASO NO INÍCIO DA OBRA DECORRENTE DE PENDÊNCIAS AMBIENTAIS. CONDICIOANTES EXIGIDAS PELO ÓRGÃO LICENCIADOR EM DESCONFORMIDADE COM A LEGISLAÇÃO. OITIVA E AUDIÊNCIA. IRREGULARIDADE CONFIRMADA. PROCEDÊNCIA. REJEIÇÃO DAS RAZÕES DE JUSTIFICATIVA, SEM APLICAÇÃO DE MULTA. DETERMINAÇÕES.

REPRESENTAÇÃO (REPR)

Secretaria de Fiscalização de Infraestrutura de Energia Elétrica (SeinfraEle).

Cuidam os autos de representação autuada em atendimento ao Acórdão 2196/2018-TCU-Plenário, da minha relatoria, com vistas a realizar o controle punitivo das condutas de servidores e autoridades lotados nos órgãos responsáveis pelo licenciamento ambiental da Linha de Transmissão Rio Branco - Feijó - Cruzeiro do Sul e subestações associadas, no Estado do Acre.
No ano de 2013, a Eletronorte obteve a concessão do Lote N do Leilão 7/2013-Aneel, composto por linhas de transmissão e subestações localizadas no Estado do Acre.
Com o intuito de implantar o referido sistema de transmissão de energia, a Eletronorte celebrou em 27/2/2014 o Contrato 4400000372 com o Consórcio Mavi/Engeglobal, no valor de R$ 355.000.000,00 (a preços de novembro de 2013) , cujo objeto era o fornecimento de bens e a prestação de serviços para a execução, sob o regime EPC FULL, a preço global, das instalações que compõem as obras elencadas acima.
Ocorre que o Contrato 4400000372 foi rescindido unilateralmente pela Eletronorte em 18/1/2016, em virtude da inadimplência do consórcio em cumprir os prazos avençados. 
Posteriormente, com base em decisão da Aneel, de 23/10/2018, o Ministério de Minas e Energia (MME) publicou a Portaria-MME 500/2018, de 17/12/2018, declarando a caducidade da concessão outorgada à Eletronorte, tendo por consequência a extinção da concessão.
No âmbito de auditoria realizada no bojo Fiscobras/2018, objeto do TC Processo 012.820/2018-0, foi fiscalizada a retomada das obras do empreendimento. Dentre os achados de auditoria, foi apontado que parte do objeto, composto pelo trecho da linha de transmissão entre Feijó e Cruzeiro do Sul, ainda se encontra sem licenciamento ambiental devido à suposta morosidade na aprovação do empreendimento pela Fundação Nacional do Índio (Funai) . 
Diante dos elevados prejuízos econômicos, sociais e ambientais causados por um injustificável atraso no licenciamento do empreendimento, o voto condutor do Acórdão 2196/2018-TCU-Plenário  considerou necessária a realização do controle punitivo dos responsáveis, precipuamente dos servidores da Funai.
Tal proposta foi acolhida pelo referido decisum, sendo autuado o presente processo, no âmbito do qual, após a realização de medidas saneadoras, o exame preliminar conduzido pela Secretaria de Fiscalização de Infraestrutura de Energia Elétrica (peça 24) chegou às seguintes conclusões, in verbis:
"122. Quanto à responsabilização para efeitos de controle punitivo das condutas de servidores e autoridades lotados nos órgãos responsáveis pelo licenciamento ambiental do empreendimento, conforme determinado pelo Relator, cujo atraso culminou com a rescisão contratual do empreendimento e, posteriormente, com a caducidade da concessão outorgada à Eletronorte pelo Ministério das Minas e Energia, entendeu-se, à luz da Teoria da Causalidade Adequada, que a principal responsabilidade pelo atraso foi a condição imposta pela Funai de desvio da Terra Indígena Campinas/Katukina para concessão do licenciamento, sendo as demais causas (peça 17, p. 40-41) consideradas menores. 
123. Assim, entende-se que deve ser ouvido em audiência o Sr. Júlio César Gomes Pinho, à época Diretor de Promoção ao Desenvolvimento Sustentável da Funai, por condicionar, mediante o Ofício 448/2015/DPDS/FUNAI-MJ, de 20/4/2015 (processo Funai 08620.000804/2014-27) , o prosseguimento do deslinde do licenciamento ambiental da LT Feijó - Cruzeiro do Sul à adoção de alternativas locacionais que não interceptem terras indígenas, em afronta art. 231, §6º, da CF/1988, c/c o art. 4º, inciso I, da Resolução-Conama 237/1997, e ainda o art. 2º, inciso I, da Instrução Normativa - Funai 4/2012."
Além de acolher a proposta de audiência acima, considerando que o responsável não ocupava mais o cargo de Diretor da Diretoria de Promoção ao Desenvolvimento Sustentável da Funai, considerei pertinente realizar a oitiva da entidade para que a sua atual gestão apresentasse os devidos esclarecimentos sobre o atraso no licenciamento da Linha de Transmissão Rio Branco - Feijó - Cruzeiro do Sul (processo Funai 08620.000804/2014-27) , bem como por condicionar de forma supostamente indevida o prosseguimento do deslinde do licenciamento ambiental do empreendimento à adoção de alternativas locacionais que não interceptassem terras indígenas, conforme o Ofício 448/2015/DPDS/FUNAI-MJ, de 20/4/2015.
Promovidas a audiência e a oitiva mencionadas acima, a unidade técnica analisou detidamente as manifestações apresentadas. Em suma, a própria resposta da Funai reconheceu o equívoco no Ofício 448/2015-DPDS, que trouxe um entendimento incorreto no que tange às limitações previstas para atuação da Funai. 
Em resumo, o aludido ofício apresentou a informação de que em razão de as terras indígenas serem de posse permanente dos índios, haveria uma vedação legal para a implantação do empreendimento. Contudo, a resposta à oitiva Funai corroborou com a conclusão da unidade técnica no sentido de que, além da obra em questão ser de utilidade pública, não haveria vedação legal para a sua realização no interior de reserva indígena, a não ser de mineração e geração de energia, que ainda não foram devidamente regulamentadas.
Dessa forma, a Funai informou que foi aberto processo junto à sua corregedoria (08620.007802/2020-15) para averiguação e apuração de responsabilidade.
Quanto ao exame das razões de justificativa apresentadas pelo Sr. Júlio César Gomes Pinho, na condição de Diretor de Promoção ao Desenvolvimento Sustentável da Funai, alinho-me ao exame realizado pela SeinfraElétrica, adotando-o como razões de decidir. No entanto, pelos fundamentos a seguir expostos, entendo que esta Corte de Contas pode prescindir excepcionalmente de aplicar sanções ao responsável.
Com efeito, a principal alegação do responsável foi no sentido de que a exigência de apresentação de alternativas locacionais teria amparo legal, no caso a Portaria Interministerial 419, de 26/10/2011, a qual prevê, em seu Anexo III-B, item 3 (Roteiro Tópico-Metodológico) , que o traçado contemple alternativas técnicas e locacionais sob a ótica do componente indígena, analisando qual trajeto seria mais adequado à integridade das terras e culturas indígenas afetadas.
Ocorre que a linha de transmissão ora em exame não causaria qualquer tipo de impacto nas terras indígenas, visto que o Instituto do Meio Ambiente do Acre (Imac) informou à Funai que o traçado com menor impacto ambiental era aquele que margeava a rodovia BR-364, que já passa pelo interior de terras indígenas.
Assim, é procedente a conclusão da unidade técnica no sentido de que nenhuma área de cultivo ou caça indígena seria afetada, bem como não haveria perda de área útil por conta de alagamento (comum em construção de usinas) ou construção de estrada, ou qualquer outro empreendimento imobiliário.
Diante do exposto, rejeito as razões de justificativa do Sr. Júlio César Gomes Pinho, pela prática de ato que condicionou o prosseguimento do licenciamento ambiental da LT Feijó - Cruzeiro do Sul à adoção de alternativas locacionais que não cruzassem terras indígenas, em afronta ao art. 231, §6º, da CF/1988, c/c o art. 4º, inciso I, da Resolução-Conama 237/1997, e ainda o art. 2º, inciso I, da Instrução Normativa - Funai 1/2012.
Nesse ponto, passo a examinar as circunstâncias do cometimento da irregularidade, sua gravidade e a culpabilidade do Sr. Júlio César Gomes Pinho.
Com relação ao assunto, entendo que era exigível do responsável, ocupando cargo do alto escalão da Funai, que conhecesse a legislação sobre a realização de empreendimentos em terras indígenas. Tal conduta ainda é agravada pela constatação de grandes prejuízos sociais, ambientais e econômicos causados pelo atraso no licenciamento da obra em apreciação, nos termos expostos pelo voto condutor do Acórdão 2196/2018-TCU-Plenário.
Sendo assim, compreendo que a atitude do ex-diretor seria passível de ser punida com multa, por configurar, no mínimo, a ocorrência de erro grosseiro na interpretação das normas relacionadas ao licenciamento do empreendimento, nos termos do art. 28 da LINDB.
Registro que deixo de propor a aplicação, ao responsável, das penalidades previstas na LOTCU unicamente numa atitude de autocontenção, com vistas a não invadir as competências legais do órgão licenciador e por não ser usual que esta Corte de Contas puna os agentes que exerçam atividades relacionadas ao licenciamento ambiental, mesmo que as falhas observadas tenham sido praticadas com culpa. A princípio, apesar de equivocadas as razões elencadas pelo senhor Júlio César, pondero que elas devem ser analisadas no âmbito da corregedoria do próprio órgão.
Em linha com reiterada jurisprudência deste Tribunal, a competência do TCU para fiscalizar as atividades finalísticas de órgãos reguladores e licenciadores envolve um controle de segunda ordem, cabendo respeitar a autonomia e discricionariedade desses órgãos quanto à escolha da estratégia e das medidas empregadas para o exercício de sua competência legal e regulamentar. Dito de outra forma, não cabe ao TCU substituir o órgão licenciador 
Isso não impede, todavia, que o TCU determine a adoção de medidas corretivas a ato praticado na esfera discricionária dessas entidades, quando houver violação ao ordenamento jurídico e aos princípios constitucionais aplicados à administração pública, podendo também realizar o controle punitivo no caso de constatar graves omissões na atuação dos seus dirigentes ou a prática de atos em desconformidade com a lei.
II
Quanto aos demais encaminhamentos propostos pela unidade técnica, cabe acolher a proposta de determinar à Funai que, ao fim do processo aberto junto à sua Corregedoria (08620.007802/2020-15) , autuado para averiguação e apuração das responsabilidades acerca do atraso na obtenção de licenciamento ambiental na LT Feijó-Cruzeiro do Sul, informe os resultados obtidos a este Tribunal.
Não obstante o exposto, considero que as medidas propostas sejam insuficientes para mitigar os problemas observados nestes autos e no processo de fiscalização que o originou. São públicas e notórias as dificuldades enfrentadas pelos empreendedores para o licenciamento de linhas de transmissão cujo traçado atravessa terras indígenas. Cito o caso da linha de transmissão entre Manaus e Boa Vista, que foi licitada em 2011 mas ainda enfrenta percalços diversos.
Segundo dados do Ministério de Minas e Energia, o custo total daquele empreendimento é de cerca de R$ 2,3 bilhões, ao passo que o custo da Conta de Consumo de Combustível, somente para compensar os custos de diesel e gás das termoelétricas de Roraima, é de quase R$ 2 bilhões por ano. Ou seja: o custo do empreendimento seria compensado em apenas um ano e meio com o valor hoje pago por todos os consumidores brasileiros para subsidiar termoelétricas para suprir o consumo de Roraima (Fonte: Agência Senado, conforme consulta realizada em 8/7/2022 ao endereço eletrônico https://www12.senado.leg.br/noticias/materias/2022/05/04/permissao-para-linhas-de-transmissao-de-energia-em-terras-indigenas-segue-para-a-camara) .
Assim, trata-se de tema que deve continuar a ser acompanhado pelo TCU, de forma que proponho determinação à Funai para que, por ocasião da elaboração do próximo relatório de gestão anual, preste informações sobre todos os processos de licenciamento ambiental de linhas de transmissão que estejam pendentes de adoção de providências solicitadas pela Funai ou cuja adoção esteja a cargo daquela entidade, relacionando as medidas adotadas para a resolução tempestiva das pendências identificadas.
No que tange à implantação da linha de transmissão entre Rio Branco e Cruzeiro do Sul, gostaria de repisar as considerações realizadas no voto condutor do Acórdão 2196/2018-TCU-Plenário, em que apresentei os elevados prejuízos econômicos, sociais e ambientais causados por um injustificável atraso no licenciamento do empreendimento, in verbis  (grifos e destaques no original) :
"22.	Com efeito, para quantificar os danos de cunho econômico e financeiro do atraso da obra, socorro-me dos seguintes trechos do relatório de fiscalização (destaques acrescidos) :
"81. Quanto aos impactos financeiros para a Eletronorte, citam-se as seguintes conclusões da instrução (peça 91, p. 4-5, do TC Processo 013.633/2016-3) :
[...]
35. De maneira a quantificar o montante que a empresa está deixando de receber, e que não receberá (de maneira plena) até abril/2020 - de acordo com a estimativa realizada -, a empresa considerou em seus cálculos duas premissas: (i) o valor da RAP do empreendimento na data do último reajuste realizado (julho/2016) , de R$ 49.254.212,57; e (ii) o recebimento, a partir de agosto/2019, de 90% da RAP relativa à primeira etapa do empreendimento.
37.	Assim, a Eletronorte calculou uma frustração nas receitas mensais equivalente a R$ 4.104.517,71 desde fevereiro/2017 até agosto/2019, quando o valor mensal que deixa de ser recebido passa a ser de R$ 2.011.706,32 até abril/2020, mês em que a companhia passaria a receber 100% da RAP da LT Rio Branco-Feijó-Cruzeiro do Sul (peça 86, item não digitalizável, arquivo "Cálculo da frustração de receita r1.xlsx") .
38.	A frustração de receita total decorrente dos atrasos nesse empreendimento, portanto, alcança o total de R$ 141.240.888,35, na data-base maio/2017 (peça 86, item não digitalizável, arquivo "Calculo da frustração de receita r1.xlsx") , sendo passível de ampliação caso as estimativas adotadas pela Eletronorte não se confirmem, o que evidencia a gravidade da situação enfrentada pela estatal.
82. Já a respeito dos impactos financeiros para os consumidores de energia elétrica, não só do Estado do Acre, mas de todo o país, uma vez que os custos são socializados por meio da Conta Consumo de Combustíveis (CCC) , a instrução traz as seguintes conclusões (TC Processo 013.633/2016-3, peça 91, p. 5-6) :
[...]
50.	Ainda, a Eletronorte ressalta, em sua resposta (peça 86, p. 4) , a diferença entre os custos envolvidos para a energia entregue nas duas soluções: integração ao SIN por meio da linha de transmissão e geração térmica dos sistemas isolados. Nesse sentido, a estatal assinala que, enquanto a solução adotada para a linha de transmissão em comento (circuito simples em 230 kV) possui um custo equivalente da energia suprida de R$ 300,79/MWh, a utilização da geração dos sistemas isolados envolve um custo de R$ 834,71/MWh, cerca de 177,51% superior.
51.	Se aplicado esse custo na previsão da carga (demanda) dos sistemas isolados para 2017, tem-se que essa geração atingirá um custo anual de R$ 204.609.958,17, o que representa cerca de R$ 115.695.658,72 a mais do que se teria caso o empreendimento já estivesse concluído (custo de R$ 65.178.485,89 para o suprimento de energia a Cruzeiro do Sul, Feijó e Tarauacá e R$ 23.735.813,56 para os sistemas isolados remanescentes, em um total de R$ 88.914.299,45 para essa alternativa) .
52.	Já a previsão para 2018 feita pela Eletronorte em seu memorial apresentado na reunião do dia 31/5/2017 aponta para uma demanda projetada de 38.756 kW, o que equivaleria a um consumo de energia de 334.852 MWh no Acre. Para atender tal carga, a estatal afirma que são necessários mais de 100 milhões de litros de óleo diesel, correspondendo a um custo aproximado de R$ 422 milhões (peça 87, p. 9) .
53.	Nota-se, portanto, a importância da implantação da LT Rio Branco-Feijó-Cruzeiro do Sul para o estado do Acre, e sua população, e também para o Sistema Interligado Nacional (SIN) como um todo, uma vez que a conclusão de tal empreendimento, além de propiciar melhores condições de atendimento à população e reduzir os custos de suprimento locais, traria uma redução de centenas de milhões nos recursos destinados à Conta Consumo de Combustíveis (CCC) , mantida por todos os consumidores de energia elétrica do país. (Grifos acrescidos) ."
23.	Gostaria de ressaltar que além do prejuízo financeiro, superior a meio bilhão de reais, a queima de 100 milhões de litros de óleo diesel representa a emissão de 257 milhões de toneladas de gás carbônico (CO2) por ano na atmosfera. Em outros termos, para melhor mensuração do que tal quantidade de carbono representa, haveria a necessidade de se plantar, a cada ano, 395.384 hectares de floresta para absorver o carbono proveniente da queima de diesel. Em um ciclo de 30 anos, apenas o sistema isolado do Estado do Acre representaria uma emissão de carbono na atmosfera que precisaria ser compensada por nada menos do que 11,86 milhões de hectares de floresta, área superior a duas vezes o tamanho do Distrito Federal (fonte: http://www.abrapch.org.br/admin/arquivos/arquivos/11/lancamento-de-co2-por-usinas-termicas-549.pdf) . 
24.	Faço tais considerações para ressaltar que, em empreendimentos do setor energético, o maior prejuízo causado pela demora e ineficiência no processo de licenciamento ambiental é ao próprio meio ambiente. Em última análise, troca-se a utilização de um combustível limpo, renovável, proveniente majoritariamente de potenciais hidráulicos, por um combustível de origem fóssil.
25.	Socialmente, todos os consumidores de energia do Brasil acabam sendo onerados pelos dispêndios da Conta de Consumo de Combustíveis - CCC, que acaba por tornar a economia brasileira menos competitiva, ao encarecer os custos de um insumo básico, utilizado em praticamente todos os processos produtivos, o que se traduz em menor crescimento econômico, diminuição do recolhimento de tributos e redução na taxa de geração de empregos.
26.	Novamente, tal efeito pode ser mais perverso sobre a própria população indígena que seria afetada pela obra. Digo que seria afetada não em termos negativos, mas sim entendendo que o empreendimento poderia trazer uma série de benefícios e medidas compensatórias diversas para incrementar todos os indicadores socioeconômicos do povo indígena, tais como redução das taxas de mortalidade infantil, aumento da expectativa de vida, do grau de escolaridade, do índice de desenvolvimento humano e da renda per capita.
27.	Observo que a única terra indígena que seria atravessada pela linha de transmissão seria a Reserva Campinas/Katukina, com área de 32.623,6 hectares (peça 36, fl. 50, do TC Processo 013.633/2016-3) , cuja população total é de 613 habitantes, segundo censo do IBGE/2010 (fonte: http://www.funai.gov.br/terra_indigena_3/mapa/index.php?cod_ti=8601) .
28.	Ocorre que a linha de transmissão em questão tem traçado previsto acompanhando as margens da BR-364/AC, rodovia que já atravessa a citada reserva, o que permite inferir não existir grande impacto adicional ao que foi gerado com as obras de pavimentação da BR-364/AC, concluídas no ano de 2000.
29.	A Funai pode estar prejudicando diretamente a própria comunidade indígena, que seria a principal beneficiária do empreendimento."
É possível que o cenário atual tenha sido agravado pelo aumento nos custos e pela dependência externa de derivados de petróleo, notadamente do óleo diesel. Estudos realizados pela Empresa de Pesquisa Energética ilusstram a atual potência instalada no sistemas isolados no Estado do Acre[footnoteRef:2], demonstrando que os sistemas de Feijó e Cruzeiro do Sul estão dentre os mais relevantes, com potência instalada de cerca de 53 MW:  [2:  Disponível em: https://www.epe.gov.br/sites-pt/publicacoes-dados-abertos/publicacoes/Documents/NT-EPE-DEE-021-2020_Antecipa%c3%a7%c3%a3o%20interliga%c3%a7%c3%a3o%20Acre.pdf] 
Em 2018, estudos realizados pela Eletronorte apontavam um consumo anual de 100 milhões de litros de diesel, o que pode representar mais de R$ 700 milhões ao preço atual desse derivado de petróleo, sem falar da emissão de 257 milhões de kg de gás carbônico por ano. 
Com base nesse cenário, julgo relevante que a SeinfraElétrica autue processo apartado para acompanhar as medidas adotadas com vistas à implantação da linha de transmissão Rio Branco - Feijó - Cruzeiro do Sul, no estado do Acre, deixando desde já a unidade técnica autorizada a empreender as ações de controle que entender necessárias perante o Ministério de Minas e Energia, Aneel, Ibama e Funai, solicitando à mencionada unidade técnica a máxima celeridade na instrução do aludido processo, visto o crescente prejuízo ambiental e econômico que a postergação da obra está causando.
Por derradeiro, considero que a linha de atuação adotada pela unidade técnica neste processo possa servir de paradigma em outras fiscalizações de obras públicas realizadas pelo TCU, motivo pelo qual autorizo a Coinfra a realizar ações de controle com vistas a identificar atrasos injustificados ou exigências de condicionantes sem amparo legal por parte dos órgãos licenciadores nos empreendimentos sujeitos a licenciamento ambiental, sugerindo-se a inclusão de questão de auditoria específica no âmbito das fiscalizações a serem realizadas no Fiscobras.
TCU, Sala das Sessões, em 3 de agosto de 2022.
BENJAMIN ZYMLER 
Relator